【裁判字號】    97,重訴,184
【裁判日期】    990730
【裁判案由】    拆屋還地
【裁判全文】
臺灣新竹地方法院民事判決             97年度重訴字第184號
原      告  國立清華大學
法定代理人  癸○○
訴訟代理人  羅秉成律師
複代理人    戴愛芬律師
            黃振洋律師
            曾能煜律師
被      告  壬○○
訴訟代理人  酉○○
被      告  午○○
上列當事人間拆屋還地事件，本院於民國99年6月29日辯論終結
，判決如下：
    主  文
被告壬○○應將附圖Ｅ部分所示新竹市○○段七八之四七地號面
積三十七點零一平方公尺土地、新竹市○○段七八之四八地號面
積二十九點一七平方公尺土地上之石綿鐵架；新竹市○○段七八
之四七地號上如附圖Ｅ１部分，面積二十九點三五平方公尺土地
上之水泥空地、Ｅ２部分，面積三點二五平方公尺土地上之花圃
拆除，將土地騰空返還與原告。
被告壬○○應給付原告新臺幣伍萬柒仟柒佰捌拾陸元，及自民國
九十七年十二月十三日起至清償日止按年息百分之五計算之利息
。另被告壬○○應自民國九十七年十一月十九日起至返還前項土
地止，按年給付原告新臺幣壹萬玖仟貳佰陸拾貳元。
原告其餘之訴駁回。
訴訟費用由被告壬○○負擔百分之九，餘由原告負擔。
本判決第一項、第二項於原告以新臺幣壹拾伍萬元為被告壬○○
供擔保後，得假執行。
原告其餘假執行之聲請駁回。
    事實及理由
壹、程序部分：
一、按當事人以一訴主張之數項標的，法院得命分別辯論，民事
    訴訟法第204條前段定有明文；另訴訟標的之一部或以一訴
    主張之數項標的，其一達於可為裁判之程度者，法院得為一
    部之終局判決，同法第382條前段亦規定甚明。本件原告起
    訴主張其所管理之國有新竹市○○段78-40、78-46、78-47
    、78-48、78-51、78-52、78-56、78-57、78-58、78-59等
    地號土地，分別為被告及庚○○、申○○、己○○、丙○○
    、丁○○、甲○○、辰○○、巳○○、子○○、丑○○、辛○○、未○○、寅○○、戊○、乙○○、卯○○等人無權占
    有，原告乃基於所有物返還請求權之法律關係，訴請拆屋還
    地並請求相當於租金之不當得利等情。查原告本得對各無權
    占有土地之人分別起訴主張權利，為達訴訟經濟之目的而以
    本件訴訟一次請求各無權占有人拆屋還地，本件訴訟即屬民
    事訴訟法第204條前段、第382條前段所稱「以一訴主張數項
    標的」之情況，本院自得依各該占有人之使用情形，為分別
    辯論並分別為訴訟上處理。原告於本件訴訟程序中業與庚○○、申○○、己○○、丙○○、丁○○、甲○○、乙○○、
    卯○○等人達成訴訟上和解；另就被告午○○占用新竹市○○段78-47、78-48地號如附圖所示H部分土地，亦與被告午
    ○○成立訴訟上和解；而原告就辰○○、巳○○、子○○、
    丑○○、辛○○、未○○、寅○○、戊○等人之訴訟則據原
    告陳明須待與國有財產局協商後續事宜完畢後，始能決定是
    否撤回該部分訴訟，故該部分仍有尚待審酌之處，無從終結
    辯論程序，本院自得援引上開規定，就原告訴請被告壬○○
    及被告午○○拆除附圖所示E、E1、E2、H1部分上之建物返
    還土地等訴訟，分別辯論，並為一部終局判決。
二、次按訴狀送達後，原告不得將原訴變更或追加他訴，但擴張
    或減縮應受判決事項之聲明者，不在此限，民事訴訟法第25
    5條第1項第3款定有明文。本件原告起訴後依新竹市地政事
    務所實際測量結果，就請求被告拆屋還地之面積及賠償金額
    有所增減，乃屬擴張或減縮應受判決事項之聲明，核與前揭
    規定相符，自應准許，合先敘明。
三、另被告壬○○經合法通知，未於最後言詞辯論期日到庭，核
    無民事訴訟法第386條各款所列情事，爰准原告之聲請，對
    其一造辯論而為判決，併此敘明。
貳、實體方面：
一、原告起訴主張：
（一）新竹市○○段78-47、78-48地號土地（以下簡稱系爭土地
      ）係原告管理之國有土地，被告壬○○、午○○並無合法
      權源，卻於系爭土地上營造地上物、建物使用。按國有財
      產撥給各地國家機關使用者，名義上雖仍為國有，實際上
      即為使用機關行使所有人之權利，故准由管理機關起訴，
      代國家主張所有權人之權利，有最高法院51年度台上字第
      2680號判例可參。被告既無權占用原告所管理之系爭土地
      ，則原告自得本於所有權之行使，依民法第767條之規定
      ，請求被告拆除地上建物後，將土地返還於原告，並得依
      同法第179條規定，請求被告給付相當於租金之不當得利
      。又依土地法第105條準用同法第97條之規定，租用基地
      建築房屋，租金以不超過土地申報總價額年息百分之10
      為限，而系爭土地自96年1月起迄今之申報地價均為每平
      方公尺新臺幣（下同）3,900元，原告爰以被告無權占用
      系爭土地之面積及系爭土地申報地價年息百分之10為計算
      標準，先一次計算被告自民國（下同）87年1月16日起至
      97年11月15日止無權占用系爭土地相當於租金之不當得利
      之數額，並再自97年11月16日起至被告等返還上開土地之
      日止，按年計算相當於租金之不當得利之數額。
（二）聲明：
  １、被告壬○○應將如附圖所示E部分即坐落新竹市○○段78-
      47地號土地、面積37.01平方公尺及新竹市○○段78-48地
      號土地、面積29.17平方公尺之建物拆除，將土地返還予
      原告；另應將如附圖所示E1部分即新竹市○○段78-47地
      號土地、面積29.35平方公尺之建物拆除，將土地返還予
      原告；另應將如附圖所示E2部分即新竹市○○段78-47地
      號土地、面積3.25平方公尺拆除，將土地返還予原告。並
      給付原告417,217元及自起訴狀繕本送達翌日起至清償日
      止按週年利率百分之5計算之利息，另應自97年11月16日
      起至返還上開土地之日止，按年給付原告38,524元。
  ２、被告午○○應將如附圖所示H1部分即新竹市○○段78-47
      地號面積0.11平方公尺土地上之建物拆除，將土地返還予
      原告。並給付原告465 元及自起訴狀繕本送達翌日起至清
      償日止按週年利率百分之五計算之利息，另應自97年11
      月16日起至返還上開土地之日止，按年給付原告43元。
  ３、原告願供擔保請求宣告假執行。
二、被告壬○○雖未於最後言詞辯論期日到場，惟據其歷次到庭
    時之答辯略以：其僅占用如附圖所示E部分搭設鐵架，附圖
    所示E1則係鋪設水泥之空地，供附近住戶迴車之用，並未搭
    設鐵架，而附圖所示E2部分之花圃已動手開始拆除，況其係
    於2、3年前始於該土地上鋪設水泥、搭置棚架，原告主張之
    賠償期間長達10年，顯屬過苛。另原告於10年前即知被告壬○○於系爭土地上蓋有地上物，惟未阻止被告壬○○建築，
    且原告就系爭土地目前並無規劃使用，在收回唐昭義等人因
    和解而交還之土地後，原告復未善加利用及維護，造成環境
    髒亂，顯見原告並無收回系爭土地之必要云云。爰聲明：駁
    回原告之訴。
三、被告午○○答辯略以：本件附圖所示H1部分即新竹市○○段
    78-47地號土地、面積0.11平方公尺之建物，為新竹市○○
    街2巷15號1至5樓建物樓梯間之一角，係2至5樓之住戶出入
    所使用，而其住居於一樓係獨立門戶，並未由該樓梯間進出
    ，原告指該部分亦為被告午○○所占有，顯與事實不符，被
    告午○○既非如附圖所示H1部分土地之占有人，對H1部分土
    地之公寓樓梯間亦無進行拆除之權能，原告以被告午○○為
    H1部分之被告，並要求被告午○○拆除公寓樓梯間之一角，
    危及住戶安全，洵屬無據等語。並聲明：駁回原告之訴。
四、本院之判斷：
（一）被告壬○○部分：
  １、原告主張被告壬○○於如附圖所示E部分（新竹市○○段
      78-48地號土地29.17平方公尺、同段78-47地號土地37.01
      平方公尺）土地上設置石綿鐵架；同段78-47地號如附圖
      所示E1面積29.35平方公尺土地鋪設水泥、E2面積3.25平
      方公尺土地設置花圃等情，為被告壬○○所不爭執，且經
      本院囑託新竹市地政事務所就被告壬○○占有使用系爭土
      地之位置面積為測量，經該所以98年7月23日新地測字第
      0980005901號函檢附複丈成果圖在卷可稽（卷一第240 頁
      至第243頁），被告壬○○確有占用如附圖所示E、E1、E2
      部分土地之事實，應堪信原告此部分主張為真實。另被告
      壬○○對於其並無使用系爭土地之正當權源亦不爭執，僅
      爭執其係於2、3年前占有使用上開土地鋪設水泥、搭設鐵
      架、設置花圃供迴車、停車及美化環境之用，及原告就收
      回之土地未善盡管理責任云云。惟查，被告壬○○就占有
      系爭E、E1、E2搭鐵架、鋪水泥、作花圃之時點，雖先於
      本院現場勘驗時陳稱係於3年前設置（卷一第226頁反面）
      ，嗣另於言詞辯論期日改稱鋪水泥係兩年前的事（卷二第
      217頁反面），惟不論占有之始期為何，均僅涉及相當於
      租金不當得利之計算，而與被告壬○○確係無權占有系爭
      土地無涉，而原告有無善盡管理之責，維護環境清潔，亦
      屬原告對土地管理之方式是否適當之問題，與被告壬○○
      為無權占有，應交還系爭土地無關，故被告上開答辯，均
      不能作為其可繼續占用系爭土地之正當事由，原告主張被
      告壬○○為無權占有系爭土地，核屬有據，堪信為真實。
  ２、按所有人對於無權占有或侵奪其所有物者，得請求返還之
      。對於妨害其所有權者，得請求除去之。有妨害其所有權
      之虞者，得請求防止之，民法第767條定有明文。本件被
      告壬○○占有使用如附圖所示E、E1、E2搭設鐵架、鋪設
      水泥、建置花圃，面積合計98.78平方公尺，且無占有權
      源等情，已如前述，揆諸前揭法條規定，原告自得請求被
      告將占用部分之鐵架、水泥地、花圃拆除，並將土地返還
      原告。
  ３、次按無法律上之原因而受利益，致他人受損害者，應返還
      其利益，民法第179條前段定有明文。又依不當得利之法
      則請求返還不當得利，以無法律上之原因而受利益，致他
      人受有損害為其條件，故其得請求返還之範圍，應以對方
      所受之利益為限，非以請求人所受損害若干為準，無權占
      有他人土地，可以獲得相當於租金之利益為社會通常之觀
      念，最高法院61年台上字第1695號判例意旨參照。復按租
      金之請求權因五年間不行使而消滅，既為民法第126條所
      明定，至於終止租約後之賠償與其他無租賃契約關係之賠
      償，名稱雖與租金異，然實質上仍為使用土地之代價，債
      權人應同樣按時收取，不因其契約終止或未成立而謂其時
      效之計算應有不同，亦有最高法院49年台上字第1730號判
      例可參。本件被告壬○○既無權占有如附圖所示E、E1、
      E2部分之系爭土地，其因而受有相當於租金之利益，自應
      將其利益返還予原告。惟本件被告壬○○抗辯其占有使用
      上開土地之時點在訴訟前約2、3年前，而原告所提照片（
      卷一第37頁）無從看出被告壬○○占有使用上開土地已逾
      3年，此外，原告並未能提出事證證明被告壬○○占有使
      用系爭土地之時間為若干，故本院依被告壬○○自承之占
      用年數3年，定被告壬○○於訴訟繫屬前（本件於97年11
      月19日繫屬）計算相當於租金不當得利之基準。再按依土
      地法第105條準用第97條第1項之規定，租用基地建築房屋
      ，租金以不超過土地申報總價額年息百分之10為限。又基
      地租金之數額，除以基地申報地價為基礎外，尚須斟酌基
      地之位置，工商業繁榮之程度，承租人利用基地之經濟價
      值及所受利益等項，並與鄰地租金相比較，以為決定，並
      非必達申報總地價年息百分之10最高額，此有最高法院68
      年度台上字第3071號判例意旨參照。查兩造不爭執被告壬○○無權占有使用如附圖所示E、E1、E2之土地係位於清
      華大學近東側門處，沿水源街而出即連接新竹市○○○○
      道光復路，光復路旁商店林立，麥當勞速食餐廳、馬偕紀
      念醫院新竹分院、新源市場、工業研究院化工所、公園、
      愛買、特力屋等賣場均在步行3至10分鐘內可達之距離內
      ，另沿水源街底之機車道、人行步道，亦可通往十八尖山
      ，生活機能及交通往返均十分便利，而原告占用上開土地
      僅為搭設棚架停放車輛、設置花圃種花、迴車等利用，並
      非建築房屋居住使用，本院審酌上情，暨系爭土地坐落位
      置、工商業繁榮程度及被告壬○○占用系爭土地所得之經
      濟價值等情事，認被告壬○○所受相當租金之不當得利應
      以系爭土地申報地價年息百分之5為適當，而系爭土地之
      申報地價則為每平方公尺3,900元，亦有土地登記謄本在
      卷可參。因此，原告請求被告壬○○返還之不當得利應自
      起訴前回溯3年計算，即被告壬○○自94年11月19日起至
      97年11月18日應返還之不當得利計57,786元【98.78×390
      0×5％×3＝57786，元以下四捨五入，下同】，並自97年
      11月19日起至返還土地時止，按年給付不當得利19,262元
      【98.78×3900×5％＝19262】，原告於此範圍內之請求
      ，於法並無不合，應予准許，逾此部分尚屬無據，不應准
      許。
（二）被告午○○H1部分：
  １、查如附圖所示H1面積0.11平方公尺土地係被告午○○及甲○○、卯○○、乙○○、丁○○等人所有新竹市○○街15
      號1至5樓公寓樓梯間之一角，乃兩造所不爭執，且經本院
      囑託新竹市地政事務所就H1部分土地占有使用系爭78-48
      地號土地之情形明確，此有新竹市地政事務所98年7月23
      日新地測字第0980005901號函檢附複丈成果圖在卷可憑（
      卷一第240頁至第243頁），應堪信原告主張其所有如附圖
      所示H1部分面積0.11平方公尺土地為新竹市○○街15號1
      至5樓公寓建物占用等情為可採。惟查，坐落如附圖所示
      H1部分之新竹市○○街15號1至5樓公寓樓梯間建物，應屬
      該棟建物之共用部分，為區分所有權人共有，並非被告午
      ○○一人單獨所有，應堪認定。而就共有物之處分、變更
      、及設定負擔，應得共有人全體之同意，乃民法第819條
      第2項所明定，被告午○○並無自行處分該公寓梯間，就
      占用H1部分土地建物為拆除之權能，仍須上開建物之所有
      區分所有權人，始得對該建物共用部分為處分，原告列被
      告午○○為被告，請求被告午○○拆除坐落於H1部分土地
      上之建物並請求給付相當於租金之不當得利，即非有據，
      尚無從准許。
  ２、次按權利之行使，不得違反公共利益，或以損害他人為主
      要目的。行使權利，履行義務，應依誠實及信用方法，民
      法第148條定有明文。另查權利之行使，是否以損害他人
      為主要目的，應就權利人因權利行使所能取得之利益，與
      他人及國家社會因其權利行使所受之損失，比較衡量以定
      之。倘其權利之行使，自己所得利益極少而他人及國家社
      會所受之損失甚大者，非不得視為以損害他人為主要目的
      ，此乃權利社會化之基本內涵所必然之解釋。（最高法院
      71年台上字第737號判例參照）。本件縱認被告午○○有
      拆除坐落如附圖所示H1部分上建物之權能，該建物占用H1
      之面積亦僅0.11平方公尺，原告縱使取回，亦無從為何有
      效利用，所得之利益甚微，且該占用部分為新竹市○○街
      2巷15號1至5樓之樓梯間一角，如將之拆除，將使上開5層
      樓建物樓梯結構受損，危及住戶之生命財產安全，如遇強
      震，恐危及四鄰，致生鉅大災害。故原告就訴請拆除H1部
      分土地上建物所得受之利益與被告午○○及其他區分所有
      權人、四圍鄰舍所受損害相較，於客觀上顯不相當。揆諸
      前揭說明，原告就此部分權利之行使已構成權利濫用。從
      而，原告本於民法第767條規定，對被告午○○請求拆屋
      還地，在社會觀念上，已悖離所有權之目的，超出其機能
      範圍，原告此部分之請求，自無從准許，應予駁回。
（三）綜上，原告訴請被告壬○○拆除如附圖所示E、E1、E2部
      分之石綿鐵架、水泥地、花圃並給付相當於租金之不當得
      利，於如主文第1、2項所示範圍內為有理由，逾此部分之
      請求，洵非有據，尚無從准許。另原告訴請被告午○○拆
      除如附圖所示H1土地上之建物並請求給付相當於租金之不
      當得利部分，起訴請求之對象有誤，且有權利濫用之情事
      ，為無理由，自應予駁回。
五、假執行之宣告：
    原告陳明願供擔保，聲請宣告假執行，就其勝訴部分，核無
    不合，爰酌定相當擔保金額准許之。原告敗訴部分，假執行
    之聲請失所附麗，應併予駁回。
六、本件為判決基礎之事證已臻明確，兩造其餘攻擊防禦方法及
    所提證據，經審酌後，認均與判決結果不生影響，爰不一一
    論述。
七、結論：原告之訴為一部有理由、一部無理由，依民事訴訟法
    第385條第1項前段、第79條、第390條第2項，判決如主文。
中    華    民    國    99    年    7     月    30    日
                  民事第一庭    法      官  蔡孟芳
以上正本係照原本作成。
如對本判決上訴，須於判決送達後20日內向本院提出上訴狀。如
委任律師提起上訴者，應一併繳納上訴審裁判費。
中    華    民    國    99    年    7     月    30    日
                                書記官  李慧娟

司法院資訊處製作；財團法人民間司法改革基金會備份。
